臺灣高等法院民事判決　　　　　　　　95年度建上易字第53號
上　訴　人　國立台灣師範大學
法定代理人　乙○○
訴訟代理人　羅正展律師
上　訴　人　資億工程有限公司
法定代理人　丙○○
上　訴　人　陳耀如即陳耀如建築師事務所
上二人共同
訴訟代理人　毛國樑律師
複代理人　　陳佳雯律師
上列當事人間請求返還工程款等事件，上訴人對於中華民國95年
8月21日臺灣臺北地方法院95年度北訴字第7號第一審判決提起上
訴，本院於96年5月22日言詞辯論終結，判決如下：
    主  文
兩造上訴均駁回。
第二審訴訟費用由兩造各自負擔。
    事實及理由
一、上訴人即被上訴人國立台灣師範大學（以下稱師範大學）起
    訴主張：伊為辦理師範大學分部學生宿舍大樓化糞池銜接管
    線配合校區○○○○道工程（以下稱系爭工程），於民國（
    下同）87年12月18日委託被上訴人即上訴人陳耀如即陳耀如
    建築師事務所（以下稱陳耀如建築師事務所）設計監造（以
    下稱系爭委託契約），並於民國（下同）89年6月5日與被上
    訴人即上訴人資億工程有限公司（以下稱資億公司）簽訂工
    程契約書（以下稱系爭工程契約）承作系爭工程。嗣伊於93
    年初發現系爭工程有部分未施作，乃委請訴外人榮得水電工
    程有限公司（以下稱榮得公司）檢測，發現學生宿舍化糞池
    有16處未施作銜接管線配置衛生下水道排放系統之人孔陰井
    ，經於93年3月23日協調結果，資億公司願於10日內提出施
    工計畫書，將化糞池管線施作銜接改正，惟資億公司嗣未施
    作。資億公司未依約施作銜接管線，致糞便及污水直接排入
    水溝，為不完全給付，且未具約定之品質、價值及效用，應
    負瑕疵擔保責任，伊亦得依民法第494條規定請求減少報酬
    ，請求返還相當於修繕費之報酬，或依民法第495條規定請
    求損害賠償。且資億公司未依93年3月23日之協議履行，亦
    負有債務不履行之賠償責任。資億公司未施作部分依台灣省
    環境工程技師公會鑑定結果，其工程費用為新台幣（下同）
    58 萬4237元，伊得請求資億公司如數賠償。且依系爭工程
    契約第17條第1款約定，伊並得請求資億公司按日給付1,753
    元之逾期違約金。又系爭工程係由陳耀如建築師事務所設計
    監造，而資億公司有高達70%以上未依設計圖說施作，違反
    衛法規規定，嚴重影響衛生下水道之品質、價值及效用，陳
    耀如建築師事務所於監工時竟未察覺，顯有疏失，依系爭委
    託契約第2條約定，應與資億公司共負賠償責任等語，求為
    判決：(一)被上訴人資億公司應給付上訴人師範大學58萬4237
    元及自起訴狀繕本送達翌日起至清償日止按年息百分之五計
    算之利息。被上訴人陳耀如建築師事務所應給付上訴人師範
    大學58 萬4237元及自起訴狀繕本送達翌日起至清償日止按
    年息百分之五計算之利息。如其中一被上訴人已履行，他被
    上訴人就該履行部分，則免給付義務。(二)被上訴人資億公司
    應自起訴狀繕本送達翌日起至清償前項金額之日止，按日給
    付上訴人師範大學1,753元。(三)願供擔保，請准宣告假執行
    。
二、億資公司及陳耀如建築師事務所則以：系爭工程已於89 年
    10月25日完工，同年11月30日驗收完成，上訴人於保固期間
    屆滿後之93年2月2日以系爭工程有問題為由，邀資億公司研
    商，資億公司雖出於善意，於93年3月23日會議中同意補作
    上訴人要求之工程。但本件工程部分未依設計圖從化糞池末
    端銜接管線，係因部分區域地下管線複雜，經師範大學承辦
    人員吳建河、分部事務組長蔡在壽同意後，將銜接末端處調
    整至前端工法施作，數量絕無短少，事後並經驗收程序經師
    範大學認可，資億公司所施作之系爭工程並無瑕疵，陳耀如
    建築師事務所亦無監造不力之情形，上訴人無權請求賠償。
    況系爭工程之保固期早於92年11月29日屆滿，保固期屆滿後
    ，師範大學之瑕疵賠償請求權已消滅，且亦不得另依民法債
    務不履行之規定請求損害賠償。又台灣省環境工程技師公會
    所為求償鑑定報告中關於附表項次9及項次12項部分，既未
    自廁所開始鑑定，焉能認定資億公司未自該E5及I兩棟大樓
    廁所施作管線銜接至T01抽水井及M24人孔？故鑑定報告就此
    部分所指未施作88公尺管線部分，應予剔除等語，資為抗辯
    。
三、原審判命被上訴人資億公司應給付師範大學40萬327元，及
    自93年7月14日起至清償日止按年息百分之五計算之利息。
    被上訴人陳耀如即陳耀如建築師事務所應給付師範大學40萬
    327元，及自93年7月14日起至清償日止按年息百分之五計算
    之利息。前二項給付於任一被上訴人給付範圍內，其餘被上
    訴人免給付義務。並以供擔保為條件，為准免假執行之宣告
    ，而駁回上訴人其餘之訴。兩造均就其敗訴部分聲明不服，
    提起上訴，師範大學上訴聲明為：(一)原判決不利上訴人部分
    廢棄。(二)被上訴人資億公司應再給付上訴人183,910元及自
    93年7月14日起至清償日止按年息百分之五計算之利息。被
    上訴人陳耀如即陳耀如建築師事務所應再給付上訴人18萬
    3910元及自93年7月14日起至清償日止按年息百分之五計算
    之利息。(三)前項給付，於任一被上訴人給付之範圍內，他被
    上訴人免給付之義務。(四)被上訴人資億公司應自93年7月14
    日起至清償第2項聲明金額之日止，按日給付上訴人1,753
    元。(五)第一、二審訴訟費用由被上訴人負擔。其對資億公司
    及陳耀如建築師事務所上訴之答辯聲明為：(一)上訴駁回。(二)
    第二審訴訟費用由被上訴人負擔。資億公司及陳耀如建築師
    事務所之上訴聲明為：(一)原判不利被上訴人部分決廢棄。(二)
    上開廢棄部分，上訴人在第一審之訴及假執行之聲請均駁回
    。(三)第一、二審訴訟費用由上訴人負擔。對於師範大學上訴
    之答辯聲明為：(一)上訴駁回。(二)第二審訴訟費用由上訴人負
    擔。
四、本件經依民事訴訟法第463條、第270條之1第1項第3款規定
    ，整理並協議兩造不爭執事項議簡化爭點為：
（一）兩造不爭執事項：
      師範大學為辦理分部學生宿舍大樓化糞池銜接管線配合校
      區○○○○道工程（以下稱系爭工程），於87年12月18日
      與陳耀如建築師事務所訂立委託契約，委託其設計監造，
      並於89年6月5日與資億公司簽訂工程契約書，將系爭工程
      交由資億公司承作。嗣系爭工程已於89年10月25日完工，
      同年11月30日驗收完畢，保固期間並已於92年11月29日屆
      滿。
（二）兩造爭點：
  １、資億公司是否係經師範大學同意變更施工方式，而未依原
      工程合約設計施作？
  ２、資億公司應否賠償師範大學未施作部分之損害？其金額？
      陳耀如建築師事務所就此是否亦應負賠償責任？
  ３、師範大學可否依工程合約第17條第1款規定，請求資億公
      司給付逾期違約金？
五、茲就上開爭點，析述本院得心證之理由如下：
（一）資億公司是否係經師範大學同意變更施工方式，而未依原
      工程合約設計施作？
  １、查師範大學分部原係將廁所污水排至化糞池後直接排到排
      水溝，嗣為辦理分部學生宿舍大樓化糞池銜接管線配合校
      區○○○○道工程，委由陳耀如建築師事務所設計監造，
      並由資億公司承攬施作，約定將化糞池外排之既設管線廢
      除，新設管線銜接至陰井或人孔，為兩造所不爭，並有委
      託契約書及原設計平面配管圖在卷可稽（見原審卷一第7
      至10頁、卷二第172頁），足見本件工程原設計理念即在
      將各棟建築物之污水先經化糞池處理，再送到至陰井或人
      孔再次處理後，排至污水處理中心之集水井或抽水井，再
      排至校外之排水溝渠，以免違反造成周邊環境污染及建築
      技術規則中建築物雜排水應先經化糞池污水處理設施處理
      之規定。故依約資億公司應將化糞池既有直接外排至排水
      溝之管線廢除，並自化糞池或廢水池新設管線至陰井或人
      孔。惟本件經送台灣省環境工程技師公會鑑定結果認：「
      1.除第11項因未發現化糞池外，其餘16件標的之化糞池之
      既設外排管線均未廢除；化糞池銜接人孔之管線經目視結
      果可能未埋設或埋設不當，無法接引污水至人孔。因此，
      現有之衛生下水道管線部分與原設計圖說不符。2.因校區
      標的鑑定部分建築物之化糞池處理水未能集中排入原設計
      衛生下水道系統，而直接就近排至雨水排水溝，將會造成
      廁所糞尿水沉積校區排水溝，發生水媒疾病以及產生惡臭
      等污染校區環境之問題，與原設計功能不符。3.校區現存
      之管線，本標的鑑定部分廁所排水並未納入衛生下水道內
      。」有鑑定報告在卷可稽（見外放證物、原審卷二第45頁
      ）。證人即榮得公司員工沈文豪亦證稱：依設計圖化糞池
      應該要排至人孔及陰井，哪一座化糞池的水要流入哪一座
      陰井，在設計圖上都有明確的標示，但其以色水倒入21座
      化糞池後之檢測結果如檢測報告書，色水是直接排入排水
      溝等語（見原審卷一第97至98頁）。證人即監造工程師李
      立人亦證稱「資億公司施作的方式是開挖之後，將管線從
      化糞池前端接至集水井，所以污水沒有再經過化糞池」等
      語（見原審卷一第70頁），足見資億公司確未依約廢除化
      糞池之既設管線，亦未依約將原有化糞池或廢水池新設管
      線銜接到陰井或人孔，師範大學主張資億公司未依原設計
      圖說施工，應為可取。
  ２、資億公司雖辯稱其係經師範大學之承辦人吳建河同意，將
      管線銜接在化糞池前端，系爭下水道工程銜接管線位置與
      設計圖說有差異部分，係其與使用單位及師範大學之承辦
      人員協調確認後，經師範大學之指示而施作云云。陳耀如
      建築師事務所亦辯稱，系爭工程部分區域因地下管線錯綜
      複雜，經知會承辦人吳建河，分部事務組長蔡在壽後，同
      意將銜接末端處調整至前端工法施作云云，惟為師範大學
      所否認。而查，兩造工程合約第19條第3款約定「契約之
      變更，非經甲方及乙方雙方合意，作成書面紀錄，並簽名
      或蓋章者，無效。」（見外放證物工程合約），資億公司
      及陳耀如建築師事務所抗辯係經師範大學同意變更施工方
      式，卻未作成書面紀錄，已有未合。證人即師範大學承辦
      人員吳建河於陳耀如建築師事務所訴訟代理人李立人詢問
      時證稱「（當時開挖到人孔時，我（李立人）有無針對複
      雜管線的問題找你商量？）沒有，我對下水道工程並不具
      專業知識，．．當初就是因為我們對下水道工程不懂才要
      找設計師來監工。」（見原審卷一第223頁），證人即師
      範大學分部事務組組長蔡在壽亦證稱「（施工單位會否就
      施工中遇到的問題找你商量？）他們很少就施工問題向我
      反應，只有曾經因為挖到管線來向我反應，而且施工單位
      也沒有向我提過施工內容要作變更」、「（在系爭工程施
      工期間，你與吳建河是否有同意或指示施工單位不以原訂
      的設計圖來施工？）沒有。」、「（人孔和陰井對污水處
      理有何影響？）可以避免污水和臭水溢出」等語（見原審
      卷一第228至231頁），資億公司及陳耀如建築師事務所復
      未能提出其他足證師範大學確有同意變更之事證，則其抗
      辯係經師範大學同意而變更施工方式云云，即屬無法證明
      而無可取。
（二）資億公司應否賠償師範大學未施作部分之損害？其金額？
      陳耀如建築師事務所就此是否亦應負賠償責任？
  １、按因可歸責於債務人之事由，致為不完全給付者，債權人
      得依關於給付遲延或給付不能之規定行使其權利。因不完
      全給付而生前項以外之損害者，債權人並等請求損害賠償
      。民法第227條定有明文。本件資億公司未依約施作銜接
      管線，致糞便、污水未經化糞池、人孔或陰井處理，即排
      入排水溝，造成廁所糞尿水沈積校區排水溝，產生惡臭污
      染校區環境問題，已如前述，其所為自屬不完全給付，師
      範大學自得依不完全給付之法則向資億公司請求賠償。又
      師範大學與陳耀如建築師事務所間委託契約第2條約定「
      如乙方（指陳耀如建築師事務所）所設計之圖樣發生錯誤
      ，或因監造不力暨部分已完成之工程計算錯誤，而使甲方
      （指師範大學）有所損失時，得扣乙方設計監造費百分之
      五，若情節嚴重者，本校所發生損失概由乙方負賠償責任
      ，不得異議」（見原審卷一第9頁），資億公司既未依原
      設計圖說施作，則負責監造之陳耀如建築師事務所顯未盡
      監造之責，依委託契約第2條之約定，師範大學自亦得請
      求陳耀如建築師事務所賠償損害。
  ２、資億公司及陳耀如建築師事務所雖以保固期間已屆滿，保
      固期屆滿後，師範大學之瑕疵賠償請求權已消滅，且亦不
      得另依民法債務不履行之規定請求損害賠償云云，惟按
      承攬人之瑕疵擔保責任固屬無過失責任，不以承攬人具有
      過失為必要，定作人得請求修補或解除契約或減少報酬。
      若因可歸責於承攬人之事由，致工作發生瑕疵，則同時發
      生不完全給付之債務不履行問題，此時定作人除得為前述
      請求外，並得請求賠償損害（最高法院94年台上字第1126
      號、89年台上字第412號判決意旨參照），本件師範大學
      依承攬瑕疵擔保責任及不完全給付之法律關係，請求被上
      訴人賠償損害，係請求權之競合，各有其時效之規定。
      且債務不履行之損害賠償責任與保固責任有別，保固期間
      縱已屆滿，於師範大學依債務不履行損害賠償之法律關係
      所得主張之權利並無影響，資億公司及陳耀如建築師事務
      抗辯師範大學於保固期間屆滿後，已不得依債務不履行之
      規定請求損害賠償，為無足取。
  ３、又本件經台灣省環境工程技師公會鑑定結果，認如欲達原
      有設計功能，即將原有未施作之17處化糞池末端接管至人
      孔，並廢除既有排水管，概估所需工程費用約58萬4千餘
      元，因無明確之施工規範，該概估工程費僅供參考。而資
      億公司未依約完成項目除部分有明確編列工程費外，其他
      項目則依一般工程慣例計價，鑑定人經依竣工決算書之價
      格明細表估算，師範大學合理之求償金額為40萬327元。
      前項估算求償金額係指原承包商資億公司未依約完成本工
      程應返還業主之工程費用，如目前以單一合約完成該項未
      竟工程內容，其實際所需工程費用將較高於該估算求償金
      額等情，有求償鑑定報告書在卷足憑（見原審卷二第87頁
      ）。又上開40萬327元是依照資億公司沒有做的部分，以
      兩造合約單價計算出來的金額，至於58萬4000元則是目前
      重新發包所需要之金額等情，亦據證人即上開鑑定報告之
      鑑定人甲○○結證在卷（見本院卷第158頁），而師範大
      學就本件工程未施作部分，並未另行發包施作，為師範大
      學所自陳，其並陳稱「因為台北市政府將有衛生下水道工
      程，到時候只要從廁所接管線直接連到衛生下水道，糞便
      等不需要再經過化糞池」等語（見原審卷二第7頁），師
      範大學既無再另行發包施作之意，則其所受損害，應僅為
      其就資億公司未施作部分所支付之工程款40萬327元，師
      範大學主張其受有58萬4000元之損害，應非可取。
  ４、另資億公司及陳耀如建築師事務所（以下合稱資億公司）
      雖提出鑑定報告與求償鑑定報告摘要內容及疑義附表，抗
      辯上開台灣省環境工程技師公會鑑定報告及求償鑑定報告
      有殊多可議之處，而認其不得作為師範大學所受損害之依
      據，惟查：
    (一)資億公司就其所製作附表項次1、3、5、6、7、11、15、
      17、19部分之鑑定結果，均未載明有爭執。而關於附表項
      次第2、14、16部分，亦表明不再爭執（見本院卷第155
      頁）。
    (二)關於附表項次4部分，資億公司雖質疑「倘鑑定人未覓得
      M-01人孔，則15M之長度如何認定？因此無施作15M及復原
      綠地15M之費用應予剔除」云云，惟查「第一次鑑定報告
      （即94年4月之鑑定報告）附件三之第4頁項次12的照片，
      就是M-01人孔，所以事實上是有找到，求償鑑定報告所以
      寫M- 01人孔沒找到，可能是上面都是草皮的關係而沒看
      到，15米是從人孔算到化糞池，由化糞池接一管線到M-01
      人孔，但M-01人孔沒有水」等情，已據證人甲○○陳明在
      卷（見本院卷第155頁），M-01人孔內既沒有水，表示並
      無自化糞池排放污水至該人孔，足見資億公司確未施作此
      部分之管線，資億公司抗辯此部分之費用應予剔除，應無
      可取。
    (三)附表項次8部分，資億公司雖抗辯「化糞池位於綠地而非
      道路下方，故即便應復原亦應係復原綠地而非道路，鑑定
      人之記錄有誤」云云，惟查「用圖來看的話，等於Ｌ棟到
      M16，在馬路上跟綠地上的算法是一樣的，如果不在道路
      上而在綠地上，我們的算法不會影響計價」等語，已據證
      人甲○○證述在卷（見本院卷第155頁），鑑定報告認資
      億公司有25米污水管未施作，並無錯誤。
    (四)附表項次9、10部分，資億公司雖質疑「鑑定人並未從廁
      所開始鑑定，焉能認定廁所之污水不會排入T01抽水井？
      」、「鑑定人既認T01抽水井內有污水無誤，則為何仍認
      定其未施作污水管？」云云，惟查「該項鑑定報告沒有傱
      廁所放色水，是由化糞池放水進去是流到排水溝，表示它
      是沒有流到T01的抽水井（見鑑定報告附件三項次廿四）
      」、「（為何這項項目不是從廁所開始鑑定？）因為不容
      易找到相對應的廁所，所以才從化糞池來試水」、「（如
      果從化糞池前端就開始銜接，鑑定結果是否還是如此？）
      如果一般的話應該是從廁所就接，但師大當時還沒有下水
      道，所以如果從前端銜接的話，會污染臨近大排水溝。如
      果從化糞池前端接管的話，T01的抽水井裡面應該是污水
      ，但我們當時去看是清水」等情，已據證人甲○○陳明在
      卷（見本院卷第156頁），T01的抽水井裡既無污水，鑑定
      報告認資億公司未施作此部分污水管，亦非無據。
    (五)附表項次12部分，資億公司雖質疑「此項工程因涉及現地
      高層排放流水因素（化糞池高度低於陰井高度，因此無法
      以暗管直接銜接，否則污水無法排放），經陳耀如建築師
      事務所同意後，以追加工程變更排放方式施作明管，鑑定
      人既肯認資億公司已有施作明管，且明管與暗管之功能相
      同，焉能再認資億公司未依合約施做而有瑕疵？」云云，
      惟查「（依）第一次鑑定報告附表第12頁，等於前面那一
      段沒有作，由Ｉ棟的化糞池抽到隔壁棟Ｈ的化糞池中，設
      計上是要到M24的人孔，結果抽到Ｈ棟的化糞池」等情，
      已據證人甲○○陳明在卷（見本院卷第156、157頁），Ｉ
      棟雖有污水明管接至M24人孔，惟與合約約定應自化糞也
      接到M24陰井不符，鑑定報告認其此部分未施作，亦無不
      合。
    (六)附表項次13部分，資億公司雖抗辯「將E3棟之污水排至
      M20人孔而非原約定之M23陰井乃經師範大學同意，無論排
      至M20人孔或M23陰井，均不影響契約預定效用，不得認有
      瑕疵，因此無施作22米及復原綠地3米、復原道路19米之
      費用應予剔除」云云，惟查，資億公司主張變更設計業經
      師範大學同意乙節，因其無法證明而無可取，已如前述，
      則其抗辯就因變更設計而未施作部分，不負賠償責任，即
      非可取。
    (七)附表項次18部分，資億公司質疑何謂進水現象，而查謂之
      進水現象，是化糞池上有浮渣，所以水進來有時看不到顏
      色，但有看到浮動，就知道有水進來，化糞池有進水現象
      表示有進到化糞池等情，已據證人甲○○解釋在卷（見本
      院卷第157頁），資億公司就此已無再為爭執。
    (八)附表項次20部分，資億公司抗辯「Ｄ棟因無法覓得化糞池
      ，經師範大學及陳耀如建築師事務所同意後，其改直由Ｄ
      棟各樓層廁所銜接污水明管至M17陰井。鑑定人既肯認資
      億公司已有施做污水明管，且明管與暗管之功能相同，焉
      能再認其未依合約施做而有瑕疵？」云云，惟查，第一份
      鑑定報告第2頁附表1註2已載明：「第11項未發現化糞池
      ，大樓廁所污水直接排入雨水排水溝」，而「我們本身沒
      有看到化糞池，我們由大樓廁所直接灌水，是直接排到雨
      水排水溝，人孔內沒有水進來」、「Ｄ棟有明管接到M17
      陰井沒有錯，但是人孔裡面很乾淨，測試時沒有水流進去
      ，是直接排到雨水排水溝」等情，亦據證人甲○○證述在
      卷（見本院卷第158頁），資億公司以其有施作明管，辯
      稱其工程無瑕疵，亦非可取。
  ４、綜上，師範大學因資億公司未依約施工，及陳耀如建築師
      事務所未盡監造之責任，而受有40萬327元之損害，資億
      公司及陳耀如建築師事務所本於各別之發生原因，造成師
      範大學同一之損害，為屬不真正連帶債務，其債務人中一
      人為給付，他債務人即免為該部分之給付責任。則師範大
      學主張資億公司及陳耀如建築師事務所應賠償其所受損害
      40萬327元如其中一人已履行，另一人就該履行部分，則
      免給付義務，即屬有據。
（三）師範大學可否依工程合約第17條第1款規定，請求資億公
      司給付逾期違約金？
      師範大學主張資億公司就系爭工程有17處未廢除舊有管線
      並新設管線，未依約全部完工，應依工程契約第17條第1
      款約定計付違約金云云，惟為資億公司所否認，查系爭工
      程契約第17條第1款固約定：「逾期違約金，以日為單位
      ，乙方（被告資億公司）未依契約規定期限完工，應按逾
      期日數，每日依契約價金總額千分之三計算違約金。但未
      完成履約之部分不影響其他已完成部分之使用者，得按未
      完成履約部分之契約價金，每日依其千分之三計算逾期違
      約金」（見原審卷一第41頁），惟按工作之完成與工作有
      無瑕疵，係屬兩事，本件工程業於89年10月25日完工，並
      於同年11月30日完成驗收，有工程結算驗收證明書在卷足
      憑（見原審卷一第25頁），堪認資億公司施作交付之工程
      雖有瑕疵但已完工，而非未依契約規定期限完工，與兩造
      契約約定應付逾期違約金之情形，尚屬有間。師範大學主
      張資億公司應負逾期完工之違約責任，並自起訴狀繕本送
      達翌日起至清償未施作部分之損害之日止，按日給付原告
      1,753元，即非有據。
六、綜上所述，資億公司未依契約設計圖說施工，其變更施工方
    式未經師範大學同意，且其未依約施作銜接管線，致糞便、
    污水未經化糞池、人孔或陰井處理，即排入排水溝，造成廁
    所糞尿水沈積校區排水溝，產生惡臭污染校區環境問題，為
    屬不完全給付，師範大學應得向資億公司請求賠償。而陳耀
    如建築師事務所受師範大學委託負責本件工程之監造，未盡
    監造之注意義務，致師範大學受有損害，亦應負損害賠償責
    任。又師範大學所受損害計為40萬327元，而資億公司及陳
    耀如建築師事務所本於各別之發生原因，造成師範大學同一
    之損害，為屬不真正連帶債務，如其中一人已履行，另一人
    就該履行部分，則免給付義務。又本件工程業已完工並完成
    驗收，師範大學主張資億公司應計付逾期違約金，並無足取
    。從而，師範大學依兩造契約請求資億公司給付40萬327元
    給付及自起訴狀繕本送達翌日起至清償日止按年息百分之五
    計算之利息。及請求陳耀如建築師事務所給付40萬327元及
    自起訴狀繕本送達翌日起至清償日止按年息百分之五計算之
    利息。如其中一人已履行，另一人就該履行部分，則免給付
    義務之範圍內，為有理由，應予准許。逾此部分之請求，為
    無理由，應予駁回。原審判命資億公司給付師範大學40 萬
    327元給付及自起訴狀繕本送達翌日，即93年7月14日起至清
    償日止按年息百分之五計算之利息。及命陳耀如建築師事務
    所給付師範大學40萬327元及自起訴狀繕本送達翌日，即93
    年7月14日起至清償日止按年息百分之五計算之利息。如其
    中一人已履行，另一人就該履行部分，則免給付義務，而駁
    回師範大學其餘之請求，經核並無違誤。兩造各就其敗訴部
    分上訴，指摘原判決不當，求予廢棄改判，為無理由，應駁
    回其上訴。
七、末按未於準備程序主張之事項，除該事項為法院應依職權調
    查或不甚延滯訴訟，或因不可歸責於當事人之事由不能於準
    備程序提出，或依其他情形顯失公平者外，於準備程序後行
    言詞辯論時，不得主張之，民事訴訟法第276條第1項定有明
    文。查資億公司於原審及本院95年12月18日、96年1月11日
    、96年2月8日、96年4月24日行準備程序時，均未主張對於
    師範大學尚有保固金債權存在，其於準備程序終結後，始為
    主張並提出抵銷之抗辯，經查該項抗辯事項原非法院應依職
    權調查之事項，且資億公司並未依同條第2項規定釋明該抗
    辯事項不甚延滯訴訟，或有何因不可歸責於其本人之事由致
    不能於準備程序中提出，而資億公司縱未於本件為抵銷之抗
    辯，於其保固金債權之存否並不生影響，故不許其提出對當
    事人而言，亦無顯失公平之情形，則依民事訴訟法第276條
    第1項規定，資億公司於準備程序終結後始為此項主張，應
    為法之所不許，本院亦不得加以審酌，併此敘明。
八、又本件事證已臻明確，兩造其餘之攻擊防禦方法及所提之證
    據，經審酌後認均無礙判決之結果，爰不予一一論述。
九、據上論結，本件兩造之上訴，均為無理由，依民事訴訟法第
    449 條第1項、第78條、第85條第1項前段，判決如主文。
中　　華　　民　　國　　96　　年　　5 　　月　　29　　日
                    民事第五庭
                        審判長 法  官 林丁寶
                               法  官 陳博享
                               法  官 張靜女
正本係照原本作成。
不得上訴。
中　　華　　民　　國　　96　　年　　5 　　月　　30　　日
                   　　　　　　書記官 廖麗蓮
